臺灣高等法院刑事判決　　　　　　　　　　　　九十一年度上更(二)字第五三九號
　　上　訴　人　臺灣臺北地方法院檢察署檢察官
　　被　　　告　乙○○
　　選任辯護人　許桂挺
右上訴人，因被告偽造文書案件，不服台灣台北地方法院，八十五年度訴字第二一四
號，中華民國八十五年十二月三十一日第一審判決（起訴案號：台灣台北地方法院檢
察署八十五年偵字第九四三二號），提起上訴，經判決後由最高法院第二次發回，本
院判決如左：
    主  文
原判決撤銷。
乙○○行使偽造私文書，足以生損害於他人，處有期徒刑陸月，如易科罰金，以參佰
元折算壹日。
    事  實
一、乙○○原與陳進來、闕河連合夥於台北市○○路○段二七Ｏ號經營振盛汽車，嗣
    於八十一年十月間成立寶馬汽車有限公司（下簡稱為寶馬公司），乙○○為股東
    並兼售車之業務，均以買賣吉普車為業，乙○○於民國（下同）八十一年間負責
    振盛汽車及寶馬公司業務執行之際，經常以私人資金暫墊給振盛汽車及寶馬公司
    做為購車成本，迄八十二年一月一日將公司業務執行權移交寶馬公司負責人甲○
    ○時，寶馬公司仍欠其新台幣（下同）數百萬元墊款，經乙○○多次向甲○○請
    求返還，均因公司帳冊未能清理而無結果。八十四年三月間，乙○○向購車客戶
    葉秀達收取由台灣銀行松山分行簽發並以該行為付款人，票面金額十一萬元，支
    票號碼為ＦＡ0000000號，及由中國國際商業銀行城中分行簽發並以該行
    為付款人，票面金額三十萬元，支票號碼為ＨＡ0000000號之車款支票二
    張，該二張車款支票本應繳回寶馬公司銷帳，但乙○○因認寶馬公司積欠其墊款
    ，擬予抵銷而未繳回公司，惟該二紙支票均指名受款人為寶馬公司，且其中台灣
    銀行松山分行簽發之支票為劃線支票且有禁止背書轉讓之記載，另一張為劃線支
    票，乙○○為兌現該二張支票，明知未獲寶馬公司授權，竟盜用寶馬公司之印章
    ，在該二紙支票背面蓋用寶馬公司印章而偽造私文書，表示寶馬公司委託乙○○
    取款之記載，並於八十四年三月二十三日委託華南銀行松山分行提出交換兌現該
    二紙支票，將票款存入乙○○帳戶，致生損害於寶馬公司。
二、案經寶馬公司告訴，由台灣台北地方法院檢察署檢察官偵查起訴。
    理  由
一、訊據被告乙○○固坦承收受葉秀達所交付前揭二張支票予以兌現，惟否認偽造文
    書之犯行，辯稱：伊是虹星汽車有限公司（以下簡稱虹星公司）負責人，也是寶
    馬公司實際負責人，虹星公司與寶馬公司是共用同一辦公室，伊亦有替寶馬公司
    出售汽車，經常開支票以自己資金為寶馬公司給付購車款，後來將帳務交給甲○
    ○負責時，公司仍積欠其數百萬元墊款，而上開二張支票，是伊以虹星公司名義
    出售車子予葉秀達，因葉秀達開支票時未注意開成以寶馬公司為受款人之支票，
    後伊叫虹星公司與寶馬公司共用之會計林純系，拿寶馬公司收發章在支票後面背
    書，持以兌現，伊並未盜蓋印章，亦無偽造文書之行為云云。
二、經查：
(一)寶馬公司法定負責人為甲○○有公司登記資料可稽（見本院上訴卷一二一頁反面
    ），但關於究竟何人係寶馬公司之實際負責人？雙方有爭執，查，股東陳進來於
    偵查中證稱：「（寶馬公司）八十一年底之後是甲○○在負責，在此之前是我與
    闕河連出資與乙○○一起負責，乙○○原是龍崴汽車公司業務員，因為做不好我
    才接手改為振盛的名義在做」、「我出七十萬元給闕先生當作定車的資金，闕先
    生出多少我不知道，乙○○沒有出，帳是闕先生負責，一開始以振盛名義做，到
    八十一年十月左右，拉達公司要我們成立公司它才要賣，它幫我設寶馬公司以我
    太太為負責人」、「寶馬成立我又追加一百二十萬元，另外魯先生出七十五萬元
    ，乙○○沒有出資」、「（虹星公司）真的沒有用，只是後來把它當修理廠」等
    語（偵卷第三十七頁反面至第三十八頁）；告訴代表人甲○○亦稱：「寶馬是我
    負責人，在賣車；虹星是他（指被告）負責人，是在修理」、「寶馬我們二個人
    都有管」、「（寶馬公司）包括陳先生在內有二、三個在賣車」、「他（指被告
    ）先付訂金，我們弄好後付中款，交車後付尾款，車款是交給我，因為我是會計
    」、「（公司現金及存款資料何人管理？）我」、「（這帳何時開始記？）八十
    二年一月一日」（偵卷第十九頁反面至第二十頁、第四十三頁反面）。參酌被告
    乙○○亦於偵查中供稱：「接龍崴時房租我付的，付了一年後，闕先生帳交給我
    （約做了半年）」、「我管帳以後，陳進來又追加一百二十萬，我投（資）了一
    千多萬元（有收回五百多萬元）我管帳以後，又賣了二十部車，帳才交給甲○○
    」、「你交何資產給甲○○？拉達的車八至十台，應收帳款幾十萬元，零件約一
    百四十萬元，沒有帳簿」等語（偵卷第三十八頁反面至第三十九頁），而原寶馬
    公司之會計林純系亦於原審到庭證稱寶馬公司之印鑑章是由甲○○保管（原審卷
    第三十六頁）。足見寶馬公司雖以虹星公司之股東組成、營業項目及公司地址均
    相同（原審卷第六十三、一二一頁），但寶馬公司已於八十二年移交甲○○負責
    ，被告乙○○雖亦為股東之一，然僅係身兼寶馬公司售車業務員及虹星公司負責
    人，寶馬公司現金及存款等財務資料仍由甲○○掌理，被告雖提出支票存根及支
    出證明影本企圖證明被告係寶馬公司實際負責人云云（附於本院更(二)卷），然查
    該等影本上並無公司名稱，難謂屬於寶馬公司。退一步言，縱屬寶馬公司，惟支
    出證明單多為八十一年底左右之資料，當時甲○○尚未接掌公司開始記帳，其與
    乙○○共同在單據上簽名應係交接過渡時期之做法，而八十二年五月三日之證明
    單影本上甲○○之印章應只在確認伊有收到該筆款項；至於支票存根影本多為八
    十一年間之存根，當時公司尚未移交甲○○，縱有少數八十二年之存根，衡諸被
    告公司股東之身分，難免代墊公司支出，均尚難據此而謂八十二年後公司實際負
    責人仍為被告。況本件發生在八十四年三月間（詳後述），茍被告案發當時為實
    際負責人，為何不提出八十四年間之單據以實其說？故案發當時寶馬公司之名義
    及實際負責人均為甲○○，被告乙○○在寶馬公司僅係股東兼售車業務員之一，
    合先敘明。
(二)八十四年三月間，葉秀達購車後交付由台灣銀行松山分行及中國商業銀行城中分
    行所分別簽發，以該二銀行為付款人，且均指定寶馬公司為受款人之支票二張，
    而該台灣銀行松山分行之支票，在票面上更有禁止背書轉讓之記載，此有購車訂
    購書及支票二張影本在卷可稽（見偵查卷第三至四頁、第十二頁），並為被告所
    是認（原審卷第三十七頁）。被告於原審或稱郭小姐（即告訴人寶馬公司負責人
    甲○○）轉讓給我還債；或稱是會計小姐蓋章（見原審卷第十二頁），前後供述
    不一，且為甲○○及會計小姐林純系所否認（原審卷第十二頁、第三十六頁背面
    ），足見其偽。
(三)告訴人寶馬公司主張買受人葉秀達所訂購之之汽車，係寶馬公司向亞洲拉達汽車
    有限公司購入，且由寶馬公司售予葉秀達一節，業據提出亞洲拉達汽車有限公司
    之進貨憑證，寶馬公司開立予葉秀達之銷貨憑證「發票」為證（上訴卷第二十六
    頁背面、第二十九、三十、一八○、一八一頁），依該二紙發票之記載，亞洲拉
    達汽車有限公司開立予寶馬公司之發票所載汽車品名，與寶馬公司開立予葉秀達
    之發票所載相同。故本件汽車係寶馬公司向亞洲拉達汽車有限公司購入後再轉售
    予葉秀達（即客戶向寶馬公司訂車，寶馬公司再向拉達汽車有限公司買車，交給
    客戶），而非由虹星公司逕售予葉秀達。又依前揭購車訂購書所載，第一行係記
    載售車者為寶馬公司；付款條件則記載購車者所交付之支票須以寶馬公司抬頭並
    註明禁止背書轉讓之支票；備註欄第二項則記載本訂購書文字任何增減加註、刪
    改，須由雙方（售車者及購車者）於增減、刪改處蓋章。葉秀達於本院調查時供
    稱，我去該店買車，由乙○○與我接洽（本院上訴卷第四十一頁，八十六年三月
    二十五日訊問筆錄）；該地為寶馬公司之所在地，為了付款有一定流向，所以才
    寫（即在支票受款人欄）寶馬公司，我未注意到訂購書上有虹星公司章（見本院
    上訴卷第一六一頁反面，八十六年七月一日訊問筆錄）。再者，該訂購書雖有虹
    星公司之印文，但該印文係反蓋，且非正楷，一般人難以順利判讀，而該訂購書
    並無售車者一欄，由該虹星公司印文所蓋處，亦無從判定虹星公司為售車者，故
    該印文不論係事前所蓋，或事後加蓋，皆無法認定虹星公司為售車者。則被告辯
    稱，該車係虹星公司所售一節亦難採信。
(四)按公司之負責人或經公司授權使用公司印章之人，以公司授權範圍內之業務為限
    ，如有權使用公司印章之人，超出授權範圍使用印章，作成私文書，仍應負偽造
    私文書之罪責，非謂經授權使用印章之人可不受任何限制使用印章，均可解免刑
    責（參見最高法院九十一年度台上字第三五六四號判決）。查證人陳進來於本院
    證稱：「我們公司從來未用該收發章蓋在支票上」（本院上訴卷第九十頁背面）
    ；證人即寶馬、虹星公司之助理會計林純系亦於本院證稱：「章不是我保管的，
    那木頭章有時放我桌上，有時放老闆娘桌上」、「（通常該印章是做何用途？）
    收信件、客戶訂車子時或訂車子之零件等有時蓋用該木頭章」、「使用該木頭章
    不用老闆同意」等語（上訴卷第一七六、一七七頁），足見兼任售車業務員之被
    告雖得使用該印章（該印章與寶馬公司之印鑑章不同，見原審卷第三十九頁），
    然應僅限於代表公司與客戶簽約而已，非謂業務員得擅自使用該印章代表公司製
    作其他之私文書。從而被告使用該印章於支票之背書，顯然已經逾越授權範圍。
(五)次按二人互負債務，而其給付種類相同，並均屆清償期者，固各得以其債務，與
    他方之債務，互為抵銷；然抵銷，應以意思表示，向他方為之，民法第三百三十
    四條第一項前段、第三百三十五條第一項前段定有明文。查拉達公司執行股東蔡
    銘聰於偵查中證稱：乙○○曾以他個人名義開票付車款等語（偵卷第四十頁），
    並有八十四年七月十二日達車字第八四○○三號函影本附於本院更(二)卷可稽，從
    而寶馬公司對被告乙○○負有債務，被告原得以其對寶馬公司所負之債務，以意
    思表示向寶馬公司主張抵銷，惟被告抵銷之意思並未向寶馬公司表示，顯與抵銷
    之法定要件不符，難認已生抵銷之效力，故其擅自在前開支票上蓋用寶馬公司印
    章之手段以行使抵銷，並不合法。又查證人于惠明及廖進足於原審證稱：記得八
    十四年三月間，彼等到被告辦公室泡茶，被告拿本案二張支票給于惠明看，向于
    惠明表示虹星賣出去的車，但買車人卻開成要給寶馬公司，該如何處理，經于惠
    明表示只要在支票背面蓋寶馬公司之章即可等語（原審卷第二十三、二十四頁）
    ，再參諸被告坦承係趁甲○○祖母過世時蓋章的云云（原審卷第十二頁背面），
    可見被告雖有意行使抵銷權，但亦有逾越權限之虞慮，方利用甲○○親喪不在公
    司期間，迂迴詢問友人之方式為之，其有不法認識甚明。至證人于惠明及廖進足
    雖復於原審證稱：被告即叫會計拿支票去蓋寶馬公司之章，會計就把支票拿去蓋
    章了云云（原審卷第二十三、二十四頁）。惟林純系否認有在支票上蓋章，供稱
    係被告叫伊拿支票給被告；而于惠明及廖進足於本院八十六年八月二十六日訊問
    時已改稱，沒見到會計在支票上蓋章等語（見上訴卷第二一九頁），故證人于惠
    明及廖進足此部份證詞尚難採信，附此敘明。
(六)依前述支票背面文字所載，係支票受款人寶馬公司委託被告取款，但寶馬公司自
    己有銀行帳戶可資使用，又何須委託被告領款？且依甲○○及其夫陳進來所述，
    寶馬公司並無委託被告領款之事，被告顯有偽造該私文書之行為，且因被告偽造
    該私文書領款，致告訴人須對被告追索，橫生波折，自足生損害於告訴人，被告
    所辯委無足採，其犯行堪以認定。
三、核被告所為，係犯刑法第二百十條、第二百十六條之罪，其偽造私文書後持以行
    使，偽造私文書之低度行為，應為行使之高度行為所吸收，不另論罪，被告同時
    在二張支票上盜蓋寶馬公司印章持以行使，因被害人係同一人，侵害單一之法益
    ，應僅論以一罪，檢察官認被告應成立連續犯，容有誤會。至告訴人認被告尚犯
    侵占罪，惟檢察官認被告應不成立侵占罪，已於起訴書中敘明，且被告原有行使
    抵銷權之意，只是背書手段不法，尚難成立侵占罪，併此敘明。本件原審採信被
    告之辯解，而為其無罪之諭知，容有未洽，檢察官提起上訴，指摘原判決不當，
    為有理由，應由本院將原判決撤銷改判。爰審酌被告犯罪之動機、目的、手段，
    犯罪時所受之刺激及其品性、生活狀況、智識程度、犯罪所生之損害，及犯罪後
    態度等一切情狀，判處如主文第二項所示之刑，查被告行為後，刑法第四十一條
    業於九十年一月十日修正公佈施行，於同年月十二日生效，關於易科罰金之條件
    業經修正為同法條第一項「犯最重本刑為五年以下有期徒刑以下之刑之罪，而受
    六個月以下有期徒刑或拘役之宣告，因身體、教育、職業、家庭之關係或其他正
    當事由，執行顯有困難者，得以一元以上三元以下折算一日，易科罰金」，經比
    較新舊法結果，以新法有利於被告，應依刑法第二條第一項前段適用裁判時之法
    律，諭知其易科罰金折算之標準。又濫用之印文係屬真正，支票二張非為違禁物
    ，且均已提出交換，由銀行留存，現非屬被告所有，故均不能宣告沒收，併此敘
    明。
據上論結，應依刑事訴訟法第三百六十九條第一項前段、第三百六十四條、第二百九
十九條第一項前段，刑法第二條第一項前段、第四十一條第一項、第二百十六條、第
二百十條，罰金罰鍰提高標準條例第二條前段，判決如主文。
本案經檢察官沈世箴到庭執行職務。
中      華      民      國    九十一    年      九      月     十二     日
                              臺灣高等法院刑事第九庭
                                    審判長法  官  李  文  成
                                          法  官  周  盈  文
                                          法  官  官  有  明
右正本證明與原本無異。
如不服本判決應於收受送達後十日內向本院提出上訴書狀，其未敘述上訴之理由者並
得於提起上訴後十日內向本院補提理由書（均須按他造當事人之人數附繕本）。
                                          書記官  林  蓓  瑜
中      華      民      國    九十一  年     九       月      十三    日
附錄：本案論罪科刑法條全文
刑法第二百十六條：
行使第二百十條至第二百十五條之文書者，依偽造、變造文書或登載不實事項或使登
載不實事項之規定處斷。
刑法第二百十條：
偽造、變造私文書，足以生損害於公眾或他人者，處五年以下有期徒刑。
